臺灣新竹地方法院民事判決
　　　　　　　　　　　　　93年度竹簡字第524號
　　原　　　告　甲○○
　　訴訟代理人　劉雅萍律師
　　　　　　　　林思銘律師
　　複代理人　　乙○○
　　　　　　　　己○○
　　被　　　告　丙○○
　　訴訟代理人　丁○○
上列當事人間債務人異議之訴事件，本院於民國93年12月21日辯
論終結，判決如下：
    主      文
原告之訴駁回。
訴訟費用由原告負擔。
    事實及理由
一、原告主張：
（一）緣被告以其持有原告於民國（下同）89年11月28日所簽發
      ，票面金額為新台幣（下同）356,500 元、到期日為89
      年12月19日、票號TH0000000 號之本票一紙（下稱系爭本
      票），惟屆提示未獲付款，向本院聲請強制執行，經本院
      核發90年度票字第632 號民事裁定准許強制執行，並以本
      院新院月93執賢字第6822號執行命令扣押原告任職於台灣
      傑睦股份有限公司之三分之一薪資，合先敘明。
（二）按執行名義無確定判決同一之效力者，於執行名義成立前
      ，如有債權不成立或消滅或妨礙債權人請求之事由發生，
      債務人亦得於強制執行程序終結前提起異議之訴系爭本票
      債權，強制執行法第14條第2 項定有明文。查系爭本票債
      權其中25萬元之部分，係被告於原告擔任太平洋房屋股份
      有限公司（下稱太平洋房屋公司）之經紀人時，被告經原
      告仲介欲買受坐落新竹市○○路130 號房地（下稱系爭房
      地）而支付25萬元之定金，嗣被告違約不買，前開定金為
      賣方沒收，被告不甘，乃據此對原告提出詐欺告訴，而經
      臺灣新竹地方法院檢察署（下稱新竹地檢署）作成90年度
      偵字第3394號不起訴處分書，理由以：被告是否有能力準
      備125 萬元，應知之甚詳，況被告如何能在銀行未出面對
      保，每月須支付利息數額，該貸款何物為擔保之情況下，
      任由原告持125 萬元支票交付被告作為頭期款，又原告向
      不法業者取得支票後，交由被告作為支付價金之方法，或
      有議之處，惟尚難因此認原告有詐欺之犯意。是以該25萬
      元既為賣方沒收而非原告收取，亦非原告積欠被告之債務
      , 被告自不得向原告主張該25萬元債權成立。則被告仍持
      該本票向原告為請求，自屬無理由。
（三）另就其餘106,500 元，其中10萬元之部分，係被告請原告
      向賣主請託之斡旋金，即被告表示願再行給付10萬元，待
      辦妥銀行貸款再付清尾款，嗣因無法辦理銀行貸款，故前
      開買賣並未成交，至於剩餘之6500元係代書費，雖原告曾
      侵占前開斡旋金與代書費共計106,500 元，惟嗣後均已返
      還，此亦為被告所自承（見93年9 月20日之言詞辯論筆錄
      ），是被告此部份債權亦已消滅而無權請求返還。綜上，
      兩造間就系爭本票已無債權債務關係存在。原告簽發系爭
      本票乃係遭被告脅迫，不得已而簽發。
（四）由90年度偵字第3394號第32頁可知，原告認為其係一剛進
      房屋仲介業半年之業務員，其給付106,500 元與被告已善
      盡道義責任，至於剩下25萬元部分，原告確係不願返還該
      款項。
（五）綜上所述，原告之訴為有理由，乃聲明：本院93年度執賢
      字第6822號清償票款強制執行事件程序，應予撤銷。
二、被告則以：
（一）緣被告於89年間因需購屋居住，而與當時擔任太平洋房屋
      公司業務人員之原告接洽，經原告介紹山水豪景社區之房
      地，被告認符合所需，於是出價300 萬元購買，並支付1
      萬元之斡旋金予原告由其向賣方進行議價，嗣後原告又來
      電告知另有系爭號房地更適合被告，然系爭房地價格因較
      被告原先計劃之購屋預算為多，故被告未予考慮，惟原告
      表示該房地之賣方為其所熟識，故有關期款、貸款等問題
      均由其負責處理，被告不疑有他遂於89年7 月13日簽立不
      動產購買意願書出價750 萬元購買系爭房地，並另行交付
      價金（即斡旋金）9 萬元予原告，連同先前交付之1 萬元
      共計10萬元作為被告購買之憑據。並於購買意願書載明：
      如賣方同意出售該筆出價金將轉成為買賣價款之一部分，
      隔數日原告隨即通知被告賣方已同意出售，並要求被告於
      89年7 月17日另行準備15萬元之現金至太平洋房屋公司簽
      約中心與賣方簽訂買賣契約。簽約當日被告依約攜帶15萬
      元之現金前往約定之地點，惟簽約當時原告突然另行攜帶
      面額分別為15萬元及7 萬5 千元之支票各一紙，其中15萬
      之支票連同被告攜帶之15萬元現金共同給付予賣方作為買
      賣之價款，另7 萬5 千元之支票則作為給付太平洋房屋公
      司之仲介報酬。被告對此一現象深感疑惑，隨即私下詢問
      原告詳情，原告告知被告已經其處理完成無庸擔心，於是
      完成簽約手續。其後原告又通知被告，謂賣方急於用錢要
      求被告再給付部分價金予賣方，原告遂於同年7 月29日再
      次給付賣方10萬元，並由原告與賣方約定於同年8 月18日
      再付款125 萬元。
（二）被告於購屋當時即曾告訴原告被告之自備款僅30餘萬，餘
      款均需藉由貸款之方式來支付，當時有關貸款仍無下文故
      被告對於屆時是否得以履約深感不安，然原告仍告知被告
      應無問題，並於89年8 月15日通知被告稱銀行貸款已經核
      准，被告遂於同年8 月18月再次前往太平洋公司進行履約
      ，並於當日再由原告交付被告面額為125 萬元之支票一紙
      ，稱其為銀行所核准之貸款，由被告交付賣方。然而嗣後
      前述三張票據竟均未獲兌現，經查始知前開票據之發票人
      早已被金融機構列為拒絕往來戶，由於票據未獲兌現，致
      使被告對賣方須負擔違約責任，賣方遂依雙方買賣契約之
      約定解除契約，並依約沒收被告所給付之買賣價金25萬元
      。
（三）本件紛爭發生後，原告隨即避不見面，既未協助被告善後
      ，亦未賠償損失，其後經太平洋公司派人出面協調，原告
      曾承諾予以賠償，並簽立系爭本票以為擔保，是兩造間就
      系爭本票之簽發，乃係原告就被告因買受房屋所受損害之
      賠償，並非無原因關係，且屆期原告仍未依約履行，此舉
      實損害被告之權益甚鉅，故被告除已對原告提起刑事之告
      訴獲有罪判決外（本院91年度易字第324 判決），並提起
      本票裁定以玆救濟。
（四）綜上所述，原告之訴顯無理由，因此聲明請求駁回原告之
      訴。
三、本院依職權調閱新竹地檢署90年度偵字第3394號、90年度發
    查字第95號、92年度執他字第189號偵查卷、本院91年度易
    字第324 號刑事侵占案件卷、90年度票字第632 號民事聲請
    事件卷。
四、兩造不爭執之事實：
（一）就89年11月28日簽發、89年12月19日到期、票號0000000
      號、面額356,500 元之本票一紙，係原告親自簽發，兩造
      均不爭執。
（二）就新竹地檢署90年偵字第3394號、90年發查字第95號，及
      本院91年易字第324 號刑事侵占等卷證資料，兩造均不爭
      執。
（三）就本院90年票字第632 號本票裁定卷證，兩造均不爭執。
（四）就被告已收受原告給付之106,500 元一節，兩造均不爭執
      。
五、本件經整理後，其爭點應為：
（一）兩造間就系爭本票之簽發，是否具原因關係？
（二）原告有無遭被告脅迫簽發系爭本票？
六、本院之判斷:
（一）按票據債務人不得以自己與發票人或執票人之前手間所存
      抗辯之事由對抗執票人。但執票人取得票據出於惡意者，
      不在此限，票據法第13條定有明文。又票據乃文義證券及
      無因證券，故票據上之權利義務，悉依票上所載文義定之
      ，與其基礎之原因關係各自獨立。票據上權利之行使，不
      以其原因關係存在為前提，從而執票人行使票據上權利時
      ，就其基礎之原因關係確係有效存在，並不負舉證責任。
      反之，若票據債務人以自己與執票人間所存抗辯之事由，
      對抗執票人，依票據法第13條規定意旨觀之，固非法所不
      許，惟應由票據債務人就該抗辯事由負舉證之責任，最高
      法院92年度台簡上字第29號判決可資參照。查兩造間既為
      系爭本票之直接前後手，則原告即系爭本票之票據債務人
      自得以其與被告即執票人間所存抗辯事由，對抗被告甚明
      ，惟原告仍應就其所主張之抗辯事由負舉證之責。
（二）查系爭本票為原告所簽發, 除據原告自認外, 並經本院調
      閱本院90年度票字第632 號卷核閱無訛, 應認為真; 原告
      主張簽發系爭本票不具原因關係云云, 為被告所否認, 抗
      辯原告在被告買屋當時承諾房貸可辦妥, 事後卻無法貸得
      , 以致本票中之25萬元被賣主沒收, 事後兩造在原告公司
      理論時, 原告表明願負責, 故當場簽發連同其侵占款
      106,500 元在內共356,500 元之本票交付被告, 當時店長
      戊○○亦在場, 原告雖有還其中106,500 元, 其後則避不
      見面等語, 並提出一紙原告書立致訴外人黃啟文之信件 (
      參第64頁)。經查:
      (1)兩造間因前揭購屋事宜, 原告為被告進行斡旋時, 將被
        告所繳付之斡旋金計10萬元及代書費6500元侵占入己,
        並因銀行未核准被告之貸款, 致前開買賣契約因此解約
        , 被告所繳付予賣方之25萬元遭賣方依約沒收等情, 已
        據本院調閱本院91年度易字第324 號刑事侵占案件卷卷
        宗核閱無誤, 原告並就其侵占106,500 元之行為經本院
        判處有期徒刑七月, 緩刑二年; 而被告就原告保證可辦
        妥貸款, 事後卻未辦成致25萬元遭賣方沒收一節對原告
        提起詐欺告訴, 經新竹地檢署以本件被告應知其財力本
        無法支付所欲買受之房屋, 難認本件原告以不詳票據先
        幫助本件被告支付部分價金有何意圖為自己不法所有之
        詐欺意圖, 故就本件原告此部分行為不起訴處分等情,
        亦經本院調閱新竹地檢署90年度偵字第3394號卷查閱無
        誤, 復為兩造所不爭執, 均堪信為真。
      (2)觀諸原告在被告對其提出侵占及詐欺告訴, 於偵查中供
        稱: 「 (356,500 元的支票 (應為本票之誤)是 否你簽
        ?) 是 的, 因房屋未成交, 她 (即本件被告)支 付那麼
        多的錢, 她當時經國店找我, 並帶一男子來大呼小叫,
        我迫於無奈, 才簽這張票給她」 (參新竹地檢署90年度
        偵字第3394號卷第18頁)等 語; 佐以當時原告任職太平
　      洋房屋公司之店長戊○○在偵查時證述: 「（甲○○說
        賣方是他的表妹夫是嗎？）不是，是我的表妹夫，是甲
        ○○騙買方（即本件被告）的」、「是因為買方 (即本
        件被告)很 相信被告甲○○ (即本件原告), 所 以當天
        簽約時甲○○拿出支票15萬元以及買方15萬元合計30萬
        元給賣方, 當甲○○拿支票出來時, 我有聽到買方神情
        有點不對, 後來聽甲○○說我會處理。」 (參新竹地檢
        署90年度發查字第95號卷第24頁)等 語; 衡情被告之最
        終目的即在買受系爭房地, 雖被告當時僅有自備款30餘
        萬元, 惟自原告及證人戊○○之陳述可知, 當時被告確
        係認為雖僅有30餘萬元之自備款, 惟因原告與賣方有親
        戚關係且原告數度持他人支票先幫被告代墊房屋價款,
        又保證可協助被告向銀行貸款, 被告因相信原告能幫助
        被告買到房屋, 始願將30餘萬元交由原告處理, 否則,
        縱認被告當時明知無力支付系爭高額房價一節為真, 惟
        若原告不以上開方式取得被告之信任, 而係向被告明白
        告知以被告之自備款額, 當無法購得系爭高價房屋者,
        被告自不可能明知日後縱貸得款項亦無力支付高額利息
        , 或若無法貸款即違約價金將遭沒收之情形下, 仍願將
        其所僅有之自備款持而交付原告一膊, 是原告之行為縱
        然未構成刑事詐欺罪責, 惟其行為亦有致令被告因此誤
        認自己之30餘萬自備款亦得買受系爭房地, 而簽訂買賣
        契約之虞; 再者, 依原告及證人之陳述, 原告自己表明
        願意就被告之損失負責等語, 且被告亦係因原告之行為
        而受有25萬元價金遭賣方沒收之損失, 是其間非無原因
        關係, 原告主張系爭本票之簽發在兩造間不具原因關係
        云云, 為無理由。
　　　(3)綜上，應認被告以原告就其遭賣方沒收之25萬元、及被
        告交付之斡旋金暨代書費106,500 元共計356, 500元表
        示願意負責, 並簽發系爭本票予被告之抗辯為真, 原告
        主張兩造間無原因關係云云, 為無理由。
（三）原告另主張系爭本票係遭被告脅迫而簽發云云, 為被告所
      否認, 而原告就此部分未據提出任何證據以實其說, 已難
      認為真實,且查:
      (1)原告於偵查時雖供稱系爭本票係「迫於無奈」而簽發等
        語已如前述 (參新竹地檢署90年度偵字第3394號卷第18
        頁), 惟 此與因遭脅迫而簽發間大有不同, 原告於偵查
        時稱因被告帶人來大呼小叫, 始無奈簽發系爭本票等語
        , 不僅為被告所否認, 且縱係為真, 亦與原告因被告為
        惡害行為之通知生恐怖心、或被告行為至原告不能抗拒
        而喪失意思表示自由而因此簽發系爭本票間不相同, 原
        告於偵查時復未供陳遭受被告脅迫等語, 其於本事件空
        言主張系爭本票係遭脅迫而簽發云云,殊無足取。
      (2)原告在簽發系爭本票後、被告提起刑事告訴後曾寄發一
        信函至原告公司之法務科長黃啟文, 其中記載: 「...
        好不容易在如此惡劣景氣中, 湊足25萬元,... 今 日很
        抱歉, 我考慮了很久, 我無法給買方 (即被告)25 萬元
        , ... 今日很抱欺我無法依約前來, 考慮之後我亦不願
        意支付25萬元,... 」 等語 (參新竹地檢署90年度偵字
        第3394號卷第32頁), 原 告在依約應給付被告系爭本票
        票款時未出現, 而以該信件致其公司法務科長, 且查該
        信中只聞原告說明其簽發本票後不願依約付款之理由,
        並未見原告表示系爭本票係遭被告脅迫而來之文字, 且
        自該信件觀之, 原告顯非遭被告脅迫而簽發系爭本票,
        而係簽發後認為不應由其負擔全責而後悔付款, 惟原告
        既已允諾被告願意就被告之損失負責, 且簽發系爭本票
        予被告, 自當無法於簽發本票後認為自己無需負全責,
        即可推翻已然發生效力之票據行為, 所為此部分主張,
        應無理由。
      (3)此外, 原告並未提出其他得佐為其毋庸負本件票據債務
        之抗辯事由，揆諸首揭判決意旨，原告之主張，自難信
        為屬實。
（四）綜上所述，本件原告既無法舉證證明有何可對抗被告之抗
      辯事由，則其訴請本院93年度執賢字第6822號清償票款強
      制執行事件程序，應予撤銷, 即乏所據, 為無理由, 不應
      准許。
七、兩造其餘攻擊及防禦方法, 經審酌結果, 均與本件判決之結
    果不生影響,爰不一一論述,併此敘明。
八、訴訟費用負擔之依據：民事訴訟法第78條。
中　　華　　民　　國　　94　　年　　1 　　月　　13　　日
                  臺灣新竹地方法院民事第一庭
                      法　　　官　楊麗文
以上正本係照原本作成。
如對本判決上訴，須於判決送達後廿日內向本院提出上訴狀。
                      法院書記官　洪木志
中　　華　　民　　國　　94　　年　　1 　　月　　13　　日
